臺灣高等法院民事判決
110年度重上字第97號
上  訴  人  蘇麗映  
訴訟代理人  喬國偉律師
被上訴  人  蘇麗霞  

訴訟代理人  郭杞堂律師
上列當事人間請求所有權移轉登記事件，上訴人對於中華民國10
9年11月30日臺灣新竹地方法院108年度重訴字第100號第一審判
決提起上訴，本院於110年12月14日言詞辯論終結，判決如下：
    主      文
上訴駁回。
第二審訴訟費用由上訴人負擔。
    事實及理由
一、本件上訴人主張：伊於民國(下同)83年9月8日以新臺幣（下
    同）1500萬元向訴外人陳觀民購買坐落新竹市○○段0000地號
    土地及其上同段402建號建物(門牌號碼：新竹市○○路○段000
    號、402號房屋，下稱系爭房地)，於83年11月26日辦理所有
    權移轉登記完畢，並向新竹區中小企業銀行（下稱新竹企銀
    ，現為渣打國際商業銀行）設定本金最高限額1300萬元之抵
    押權，貸款1100萬元支付尾款，每月繳納貸款本息9萬5460
    元。伊自87年11月21日起至97年10月止，將系爭房地1樓出
    租予全家便利商店，每月租金11萬7000元，嗣於88年8月5日
    以兩造於同年5月2日買賣為原因將系爭房地借名登記予被上
    訴人，並委由被上訴人收取租金後繳納新竹企銀貸款，與將
    剩餘之房租繳納房屋稅及地價稅。按系爭房地移轉予被上訴
    人之原因雖登記為買賣，但被上訴人並未給付伊價金，且系
    爭房地出租所得足以支付新竹企銀貸款與相關費用，可見兩
    造間就系爭房地確有借名關係存在。詎伊於107年6月8日寄
    發存證信函予被上訴人表示終止借名關係，請求被上訴人返
    還系爭房地，竟遭被上訴人拒絕，被上訴人顯受有系爭房地
    登記之不當得利，伊自得依不當得利法律關係或借名法律關
    係類推適用委任之規定，請求被上訴人返還系爭房地等語，
    爰依民法第179條或以借名關係類推民法第541條第2項規定
    ，求為判命被上訴人應將系爭房地之所有權移轉登記予上訴
    人之判決。   
二、被上訴人則以：伊於88年8月5日取得系爭房地所有權，係以
    代上訴人清償總計2386萬元之債務為對價，作為買賣價金之
    支付，並無上訴人所指未給付買賣價金之情，且上訴人亦於
    93年出具同意書，承諾由伊給付上訴人100萬元購買系爭房
    地內之傢俱，上訴人願遷出系爭房地，並先後於93年6月11
    日、11月8日收受伊所簽發面額均為50萬元之支票。又系爭
    房地自88年8月5日移轉登記為伊所有，即由伊管理使用，所
    有權狀由伊保管，地價稅、房屋稅及水電費等稅費亦均由伊
    繳納，伊並自88年8月1日起至99年10月31日止將系爭房地出
    租予全家便利商店收取租金，可見系爭房地確實為伊所有，
    兩造間就系爭房地並無借名關係存在等語。
三、原審判決上訴人敗訴，上訴人不服提起上訴，聲明：㈠原判
    決廢棄。㈡被上訴人應將系爭房地之所有權移轉登記予上訴
    人。上訴人答辯聲明：上訴駁回。
四、兩造不爭執事項（見本院卷第72至73頁）：
　㈠上訴人於83年11月26日以於同年9月8日以買賣為原因取得系
    爭房地所有權，並於同年11月26日設定1300萬元之最高限額
    抵押權予新竹企銀，有建築改良物登記簿、土地及建物所有
    權狀、他項權利證明書、抵押權設定契約書可參（見原審卷
    一第17至19、97至99、111、125至130頁）。
　㈡被上訴人於88年8月5日以兩造於同年5月2日買賣為原因取得
    系爭房地所有權，有土地及建物登記第一類謄本足稽（見原
    審卷一第33至39頁）。
　㈢兩造於88年5月2日簽訂之土地、建築物改良物買賣所有權移
    轉契約書（公契）之建物買賣價款總金額記載為「新台幣參
    拾壹萬貳仟參佰元整」、土地買賣價款總金額記載為「新台
    幣參佰玖拾陸萬元整」、申請登記以外之約定事項欄記載「
    他項權利情形：抵押權隨同移轉，亦即抵押債務由承買人負
    責清償」（見原審卷一第79至87頁）。
　㈣被上訴人於88年11月5日與新竹企銀就系爭房地於83年11月26
    日設定之最高限額抵押權辦理變更登記，變更前義務人兼債
    務人為上訴人、權利價值本金最高限額1300萬元；變更後義
    務人兼債務人為被上訴人、權利價值本金最高限額1500萬元
    ，有土地登記申請書、他項權利變更契約書可參（見原審卷
    一第101至107、131至132頁）。
　㈤新竹企銀於93年12月2日出具抵押權塗銷同意書，同意將88年
    11月5日變更後之1500萬元本金最高限額抵押權登記塗銷，
    有抵押權塗銷同意書可憑（見原審卷一第121頁）。
　㈥上訴人於93年6月11日出具之同意書，記載上訴人認同系爭同
    意書所列2386萬元（明細如原審卷一第135頁附表）均為被
    上訴人承受系爭房地所支付之相關費用等語(下稱系爭橫式
    同意書，見原審卷一第135頁)。被上訴人並於93年6月11日
    、同年11月8日交付面額各50萬元之支票予上訴人，有支票2
    紙可參（見原審卷一第137至139頁）。
　㈦上訴人於107年6月8日寄發存證信函(下稱107年6月8日存證信
    函)予被上訴人，陳稱兩造間就系爭房地有借名登記關係存
    在，系爭房地1樓出租所得租金已高於被上訴人以租金代償
    房貸之本息，請求被上訴人將系爭房地移轉登記予上訴人等
    語（見原審卷一第23至25頁）。
五、本院判斷：
　  上訴人主張其於88年8月5日以買賣為原因將系爭房地借名登
    記予被上訴人，被上訴人取得系爭房地所有權之原因雖登記
    為買賣，但被上訴人並未給付買賣價金，且系爭房地租金足
    以支付貸款及相關費用，可見兩造間就系爭房地確有借名關
    係，其自得依不當得利或借名類推適用委任之法律關係請求
    被上訴人返還系爭房地等語。惟為被上訴人所否認，並以前
    詞置辯。經查：
  ㈠按借名登記契約，係指當事人約定一方將自己之財產以他方
    名義登記，而仍由自己管理、使用、處分，他方允就該財產
    為出名登記之契約。是出名人與借名者間應有借名登記之意
    思表示合致，始能成立借名登記契約。又不動產為登記名義
    人所有屬常態事實，為他人借名登記者屬變態事實，主張借
    名登記者，應就該借名登記之利己事實，提出符合經驗法則
    、論理法則之事證以資證明，始可謂已盡舉證責任(最高法
    院110年度台上字第511號判決要旨參照)。
  ㈡被上訴人抗辯：①其於88年8月5日取得系爭房地所有權，係代
    償或借款予上訴人總計1425萬元(詳後述㈥)作為買賣價金之
    支付。②上訴人於98年6月11日出具同意書，承諾由伊以100
    萬元購買系爭房地內之傢俱，上訴人願遷出系爭房地。③系
    爭房地所有權狀由伊保管，地價稅、房屋稅及水電費等稅費
    亦由伊繳納。④伊自88年8月1日起至99年10月13日止將系爭
    房地1樓出租予全家便利商店等情，核與系爭橫式同意書所
    載「立同意書人蘇麗映認同以下所列金額均為蘇麗霞承受新
    竹市○○路○段000○000號房屋所支付所有相關費用：……總計23
    86萬元。上述所列款項只有本金不含利息，故連本帶利應超
    過貳仟伍百萬元以上，在借據中所列之傢俱清單實不足以補
    償上述金額。因姐妹情願給付新臺幣壹佰萬元予蘇麗映。從
    此蘇麗映、陳烔文、陳怡君、陳建樺、陳姿佑均不得有任何
    異議」等語相符(見原審卷一第135、158頁) ，並有系爭房
    地所有權狀、地價稅繳款書、房屋稅繳款書、水電費通知及
    繳款單、全家便利商店函及所附租賃契約書足憑（見原審卷
    一第113至119、194至230頁，本院卷第115至131頁），上訴
    人亦不爭執系爭房地88年過戶後由被上訴人收取租金之情(
    見原審卷一第158、159頁），堪信為真。可見被上訴人自88
    年8月5日取得系爭房地所有權後確實具有實際之管理處分權
    能，核與通常不動產借名登記關係出名人僅單純提供名義登
    記，而由借名人保管權狀、繳納稅費及實際管理使用不動產
    之情形有別，尚難認兩造間就系爭房地有借名登記之合意。
  ㈢被上訴人抗辯上訴人於93年6月11日、11月8日收受其所簽發
    面額均為50萬元之支票，承諾搬離系爭房地等情，核與證人
    彭忠義即協助兩造撰寫系爭同意書之地政士證稱：蘇麗霞跟
    蘇麗映兩人有不動產已經抵銷債務過戶完成，但是蘇麗映還
    沒有搬走，要求蘇麗霞再給付100萬元給她搬家費，她們以
    前往來的金額都沒有寫得很清楚，就來伊這邊把款項的明細
    紀錄下來給蘇麗映簽，100萬元分兩次給付等語相符(見原審
    卷二第10至11頁)，並有被上訴人所簽發面額均為50萬元之
    支票2紙足憑(見原審卷一第137、139頁)，上訴人亦自認於
    系爭橫式同意書簽署用印(見原審卷一第135、157至158頁)
    ，及依序於93年6月11日、11月8日收受被上訴人所簽發面額
    均為50萬元之支票2紙等情(見本院卷第196頁)，足堪憑信。
    衡諸常情，苟非被上訴人於88年8月5日已因買賣取得系爭房
    地所有權，並對系爭房地有實際管理處分權，上訴人實無承
    諾於收受被上訴人給付之100萬元後，同意搬離系爭房地之
    理。則上訴人主張兩造於88年8月5日就系爭房地有借名登記
    之合意云云，顯無可採。
  ㈣上訴人雖主張：被上訴人所提出93年6月11日同意書總計有3
    頁，前2頁為直式，係被上訴人另行製作，且無騎縫章，而
    伊僅於系爭橫式同意書上簽署用印，乃為簽收領取出售系爭
    房地內傢俱之支票，伊因有嚴重青光眼，並未詳閱系爭橫式
    同意書之內容，又證人彭忠義之母親彭郭錦蓮稱被上訴人配
    偶周梯清之父周進貴為「阿兄」，彭忠義與被上訴人間有親
    屬關係，所為證言有偏頗之虞，顯不足採云云。惟本院僅引
    據上訴人自承簽署用印之系爭橫式同意書為上訴人不利之認
    定，直式同意書之內容並不影響本院之判斷。又上訴人雖指
    摘彭忠義之母稱被上訴人配偶周梯清之父為「阿兄」，彭忠
    義與被上訴人有親屬關係，惟僅陳稱是從查訪鄰居得知，沒
    有證據提出云云(見原審卷二第119頁)，顯為臆測之詞，委
    無足取。本院審酌訴外人彭郭錦蓮即彭忠義之母與周進貴即
    周梯清之父並非兄妹，有戶籍謄本足憑(證據外放置於證物
    袋)，證人彭忠義係經國家考試及格之地政士，且其已具結
    擔保證言之可靠性，自無甘冒刑責而為偽證之必要，其所為
    證詞應為可採。再者，上訴人陳稱：(審判長問：上訴人主
    張收受被上訴人2張50萬元支票，是要買古董傢俱，不是搬
    遷費，那最後被上訴人有無買古董傢俱？如果沒有買，支票
    後來如何處理？)伊分兩次簽收各50萬元，至於傢俱是否被
    上訴人處理，上訴人不知情云云(見本院卷第224頁)。惟系
    爭房地苟係上訴人借名登記於被上訴人名下，且上訴人係收
    受被上訴人給付之100萬元對價出售傢俱予被上訴人，衡諸
    常情，自應將傢俱送至被上訴人指定之地點，豈有不知被上
    訴人如何處理傢俱之理。況系爭橫式同意書第一行已載明「
    立同意書中蘇麗映認同以下所列金額均為蘇麗霞承受新竹市
    ○○路○段000○000號房屋所支付所有相關費用」等語(見本院
    卷一第135頁)，上訴人實無不知被上訴人在系爭橫式同意書
    上表明已承受系爭房地，其給付上訴人100萬元係作為搬遷
    費之理，則上訴人上開主張與常理有違，洵無可採。
  ㈤上訴人於本院110年7月30日審理時主張：自87年11月21日起
    至97年10月止，由伊與全家便利商店簽訂租賃契約，伊拿到
    租金後都交給被上訴人，當初伊債務有問題，所以交給被上
    訴人管理云云(見本院卷第111頁)。惟上訴人固於87年9月25
    日與全家便利商店簽訂租賃契約，約定租期自87年11月16日
    起至92年12月31日止，但於88年8月5日系爭房地移轉登記為
    被上訴人所有後，即由被上訴人與全家便利商店簽訂，約定
    租賃期間自88年8月1日起至92年12月31日止，並由被上訴人
    收取租金，有全家便利商店函及所附租賃契約書足憑(見本
    院卷第115至125頁)，可見上訴人並不知系爭房地之使用狀
    況。苟兩造間就系爭房地確有借名關係存在，系爭房地確由
    上訴人管理使用，衡情上訴人斷無不知系爭房地業經被上訴
    人與全家便利商店重新簽訂租賃契約之理，可見系爭房地於
    88年8月5日移轉登記為被上訴人所有後，上訴人已無管理使
    用之權能，自難認兩造間就系爭房地有借名登記之合意。
  ㈥上訴人雖主張：被上訴人並未給付伊買賣價金，雖抗辯已代
    伊清償2386萬元之債務作為支付購買系爭房地之價金，但伊
    否認之，苟被上訴人確係購買系爭房地，則為何被上訴人不
    於88年8月5日取得系爭房地所有權前後給付價金，反而於93
    年6月11日再主張承受伊之相關費用，可見兩造就系爭房地
    並無買賣關係存在云云。惟查：
    ①被上訴人代償上訴人向新竹企銀之貸款1100萬元本金，有
      放款結清帳戶明細足憑(見原審卷一第178、302頁)，堪信
      為真。
    ②被上訴人抗辯上訴人於86、87年間因無法繳納訴外人即兩
      造之母黃數月所有新竹市○○街000號房地(上訴人以該房地
      向萬泰銀行抵押貸款800萬元購買系爭房地)及系爭房地貸
      款利息，致上開2房地遭銀行法拍，而向其借款，其乃依
      序於86年10月24日、87年11月2日向誠泰銀行借款100萬元
      、170萬元(依序於87年10月24日、88年12月30日清償)借
      予上訴人等語，核與經上訴人簽署用印之系爭橫式同意書
      附表第2筆資料記載「向誠泰銀行貸款借映償還利息，86.
      10.24、88.12.20，100萬元、170萬元」等語相符(見原審
      卷二第135頁)，並有誠泰銀行債務清償證明、單筆貸放帳
      卡資料查詢表可憑(見原審卷二第123至129頁)，足堪憑信
      。
    ③被上訴人抗辯其於88年5月31日從誠泰銀行匯款55萬元至上
      訴人之新竹商銀(現為渣打銀行)帳戶代償上訴人欠款等語
      ，核與經上訴人簽署用印之系爭橫式同意書附表第5筆資
      料記載「從誠泰匯新竹商銀代償，88.05.31，55萬元」等
      語相符(見原審卷二第135頁)，並有渣打銀行放款結清帳
      戶明細查詢可佐(見原審卷一第302頁)，亦堪信為真實。
    ④至於被上訴人抗辯其於88年12月20日代上訴人繳納系爭房
      地向新竹企銀之利息與違約金235萬元乙節，雖提出其渣
      打銀行Z000000000帳號(下稱被上訴人渣打銀行帳號)放款
      結清明細查詢表為憑(見原審卷一第310頁)。惟上訴人於8
      8年5月31日因被上訴人代償新竹企銀貸款利息55萬元，已
      如前述，則上訴人於該日即未積欠新竹企銀貸款利息，縱
      自88年6月1日起至同年8月2日系爭房地移轉予被上訴人之
      日止均未繳息，按上訴人向新竹企銀貸款年息8.95%(見原
      審卷一第302頁)計算，至多亦僅積欠利息16萬9376元【計
      算式：11,000,000×(0.0895/12)×(2+2/31)＝169,376.344
      ，元以下四捨五入】，被上訴人斷無可能於88年5月31日
      後再代上訴人清償新竹企銀貸款利息高達230萬元。再者
      ，被上訴人渣打銀行帳號235萬元欠款係被上訴人88年11
      月11日積欠新竹企銀之款項，被上訴人不能舉證證明上訴
      人自同年6月1日起至同年8月2日止累計積欠新竹企銀貸款
      利息235萬元，自不得將其清償自己之債務列為其購買系
      爭房地之對價。則此部分被上訴人上開抗辯，尚難認可採
      。
    ⑤再被上訴人於原審主張其代上訴人清償萬泰銀行(現為凱基
      銀行)利息300萬元，且其於92年3月14日尚積欠新竹國際
      商業銀行(下稱新竹商銀，原為新竹企銀)250萬貸款(依序
      為系爭橫式同意書附表第3、4筆交易)，均應列為其購買
      系爭房地之對價云云。惟原審以凱基銀行回覆因時間久遠
      超過資料保存期限而無可考(見原審卷二第39頁)，認被上
      訴人就其代上訴人清償萬泰銀行利息300萬元部分未舉證
      以實其說。至被上訴人於92年3月14日尚積欠新竹商銀貸
      款乃其個人欠款，因被上訴人已於88年11月11日代償上訴
      人積欠新竹企銀之貸款債務完畢，經原審認定不應再予計
      算(見原判決第10、14頁)。被上訴人於本院對原審上開認
      定亦未再予爭執，附此敘明。
    ⑥基上，被上訴人已證明購買系爭房地之對價，為於88年11
      月11日代償上訴人積欠新竹企銀貸款本金1100萬元，於86
      、87年間依序借款100萬元、170萬元予上訴人，於88年5
      月31日代償上訴人積欠新竹企銀貸款利息55萬元，合計為
      1425萬元(計算式：11,000,000＋1,000,000＋1,700,000＋55
      0,000＝14,250,000)，堪認確有支付上訴人購買系爭房地
      之對價，顯非單純出借名義供上訴人登記而己。雖被上訴
      人已舉證購買系爭房地之金流未達2386萬元，亦不能因此
      遽認兩造間就系爭房地有借名之合意。
  ㈦上訴人於本院①110年7月30日審理時陳稱：系爭房地於88年8
    月5日移轉予被上訴人，但上訴人並不知道有簽立買賣契約
    的事實，契約上只有上訴人的蓋章，上訴人也不知道為何有
    自己的印文，買賣契約跟辦理移轉的事實，上訴人都沒有蓋
    章或簽名，上訴人完全不知情云云。②110年9月10日審理時
    陳稱：88年5月2日系爭房屋以買賣為登記原因移轉予被上訴
    人時，上訴人並不知情，……系爭房屋之權狀跟印鑑伊都放在
    新竹市○○路0段000號房屋裡，但伊當時不住在那裡，伊不曾
    將權狀交給被上訴人，現在權狀、印鑑就遭被上訴人拿走了
    ，伊不知道何時被被上訴人拿走云云。③110年12月14日審理
    時陳稱：(審判長問：上訴人稱不知道買賣契約何時被蓋印
    文，則上訴人究竟到何時才知道系爭房屋被移轉？知道後有
    做何處理？)上訴人有發一份存證信函(即107年6月8日存證
    信函，見兩造不爭執事實㈦)告知被上訴人知道移轉登記給被
    上訴人了，並請被上訴人移轉系爭房地所有權回來，那時候
    上訴人才確定知道云云（見本院卷第111、147、223至224頁
    )。則上訴人除未能舉證證明兩造就系爭房屋之借名已達成
    意思表示之合致外，其既陳稱107年6月8日始知悉系爭房地
    移轉登記予被上訴人，並於該日寄發存證信函請求被上訴人
    返還系爭房地，衡情斷無可能於19年前之88年8月5日就系爭
    房地以買賣為原因借名登記予被上訴人名下乙節，達成意思
    表示之合致，堪認兩造間就系爭房地並無借名登記關係存在
    。
  ㈧綜上所述，上訴人並未就其主張與被上訴人間就系爭房地有
    借名登記之利己事實，提出符合經驗法則、論理法則之事證
    以資證明，尚難認已盡舉證責任，亦難認上訴人與被上訴人
    間就系爭房屋有借名登記關係存在。　
六、從而，上訴人依民法第179條或以借名關係類推民法第541條
    第2項規定，請求被上訴人將系爭房地所有權移轉登記予上
    訴人，為無理由，不應准許。原審所為上訴人敗訴之判決，
    並無不合。上訴論旨指摘原判決不當，求予廢棄改判，為無
    理由，應駁回其上訴。
七、本件事證已臻明確，兩造其餘之攻擊或防禦方法及所用之證
    據，經本院斟酌後，認為均不足以影響本判決之結果，爰不
    逐一論列，附此敘明。
八、據上論結，本件上訴為無理由，依民事訴訟法第449條第1項
    、第78條，判決如主文。
中　　華　　民　　國　　111 　年　　1 　　月　　4 　　日
                  民事第十庭    
                      審判長法  官  黃嘉烈
                            法  官  高明德
                            法  官  何君豪
正本係照原本作成。
如不服本判決，應於收受送達後20日內向本院提出上訴書狀，其
未表明上訴理由者，應於提出上訴後20日內向本院補提理由書狀
（均須按他造當事人之人數附繕本）上訴時應提出委任律師或具
有律師資格之人之委任狀；委任有律師資格者，另應附具律師資
格證書及釋明委任人與受任人有民事訴訟法第466 條之1第1項但
書或第2項所定關係之釋明文書影本。如委任律師提起上訴者，
應一併繳納上訴審裁判費。
中　　華　　民　　國　　111 　年　　1 　　月　　5 　　日

  　　　　　　　　　　　　　書記官  陳奕伃